【裁判字號】    89,交上訴,146
【裁判日期】    890731
【裁判案由】    過失致死
【裁判全文】
臺灣高等法院刑事判決                          八十九年度交上訴字第一四六號
    上  訴  人
    即  被  告  乙○○
右上訴人，因業務過失致死案件，不服臺灣板橋地方法院八十九年度交訴字第八○號
，中華民國八十九年七月三十一日第一審判決（起訴案號：臺灣板橋地方法院檢察署
八十八年偵字第二三○五四號，移送併辦案號：同署八十九年度偵字第二二○八、三
九六八號）提起上訴，本院判決如左：
    主      文
原判決撤銷。
乙○○從事業務之人，因業務上之過失致人於死，處有期徒刑貳年。
    事      實
一、乙○○從事檳榔批發生意，平日並自己駕駛自用小客車送貨予檳榔攤，為從事業
    務之人，民國八十八年九月二十八日下午十七時十五分許，駕駛車號：ＩＶ－一
    七○六號自用小客車送貨，由台北縣五股往蘆洲方向行駛，行經台北縣蘆洲市○
    ○路底高架橋Ｓ彎道上時，本應注意汽車行經彎道時，應減速慢行，作隨時停車
    之準備，變換車道時，應注意安全距離，且行經彎道時不得超車，以及行車速度
    應依標誌之規定，而依當時天候及道路狀況，均無不能注意之情事，竟疏未注意
    ，先以高於該路段限速時速四十公里以上之速度行駛於外側車道，欲超越前車而
    變換至內側車道時，復未注意內側車道有無來車，貿然變換至內側車道時，適發
    現內側車道有來車，隨即轉向外側車道，因超速失控駛出路面邊線撞及同向行駛
    於右前方慢車道由陳小鳳所騎乘車號：ＤＲＷ－七五六號之輕型機車，致陳小鳳
    所騎乘機車倒地，陳小鳳因受巨撞彈落於高度七‧四公尺之橋下涵洞前趴之於地
    ，血流盈尺，經送台北榮民總醫院急救，始終昏迷不醒，延至八十九年一月十三
    日晚間八時三十分許，因頭顱傷害，嚴重敗血症休克不治死亡，而乙○○於未為
    有偵查犯罪職權之公務員或機關發覺其犯罪嫌疑前，向到場處理之警員自首坦承
    犯行進而接受裁判。
二、案經台灣板橋地方法院檢察署檢察官指定代行告訴人甲○○告訴，暨台北縣警察
    局蘆洲分局移送台灣板橋地方法院檢察署檢察官偵查起訴暨移送併案審理。
    理      由
一、訊據被告乙○○對於在右揭時地駕車肇事之事實已坦承不諱，並經被害人陳小鳳
    之父甲○○指訴綦詳，且有道路交通事故調查報告表、現場照片及診斷證明書附
    卷可資佐證，而被害人陳小鳳因本件車禍而死亡，經台灣板橋地方法院檢察署檢
    察官督同法醫師相驗屍體屬實，有相驗屍體證明書、相驗結果報告表、驗斷書及
    勘驗筆錄在卷可按。
二、按行車速度依標誌之規定，行經彎道應減速慢行，作隨時停車之準備，又汽車在
    雙向四車道行駛，彎換車道時，應注意安全距離，以及行經彎道不得超車，此觀
    道路交通安全規則第九十三條第一項第四款、第九十八條第一項第六款、第一百
    零一條第一款之規定自明。
三、本件被告駕駛汽車行經上開肇事路段，係屬雙向四車道，且屬彎道以及限速時速
    四十公里，有道路交通事故調查報告表在卷可按，依被告於肇事時在警方供稱：
    「當時我於橋上行駛外車道，我發現有兩部機車在我的車子前方，於是我便轉向
    內車道，但當時有輛自小客車由我車子之左後方切入，我怕與該輛自小客車發生
    擦撞，於是便趕緊將方向盤向右轉閃避，但不慎撞到右側前輛輕機車ＤＲＷ－七
    五六號」等語（見偵字第二三○五號偵查卷第六頁背面），足見被告行車於肇事
    路段已違反汽車在雙向四車道行駛，變換車道時，應注意安全距離以及行經彎道
    不得超車之規定，且依現場照片所示，被告車之前方車頭撞擊右側護攔後，車尾
    因順時針方向之離心力作用，致呈反轉約一百八十度後，逆向停於外側之車道，
    其車頭嚴重毀損，且連懸掛之車牌亦因撞擊而掉落，並由兩車撞擊點與被害人車
    輛倒臥位置距離以及被害人被衝撞因而彈落橋下暨供被害人機車之車牌已經折轉
    九十度等情觀之，被告之車速顯然已超過肇事路段限速時速四十公里，否則不至
    於如此猛烈之衝撞，被告在原審稱其車速在三十公里以下，核與實情不符，至於
    現場剎車痕跡雖僅三公尺，惟被告車欲從外側車道，變換至內側車道之際，適有
    行駛於內側車道之汽車駛至，被告急將方向盤向右轉打轉，並踩剎車，導至其右
    前方車頭撞擊右側護欄後車尾呈反轉約一百八十四度，而逆向停於外側之車道，
    則由於其車因緊急剎車致其車反轉至逆向方向停車行駛之，其剎車距離自與於剎
    車後與行駛之同一方向停車不同，自難以現場所留之剎車痕跡執為判斷其車速之
    依據，益見被告確已違反上開限速及行經彎道應減速慢行作隨時停車之準備之規
    定，且本件肇事責任經台灣省台北縣區車輛行車事故鑑定委員會鑑定結果，亦認
    被告行輕彎道超速失控駛出路面邊緣，有該委員會之鑑定意見書在卷可按，是被
    告對本件肇事自難辭過失責任。
三、被告在原審選任之辯護人雖謂護欄之高度太低未達防護之功能，如護欄有阻絕被
    害人跌落之危險發生，將不致造成被害人跌落橋下，被告過失行為已因護欄設置
    未完備之因果而阻斷，且被告係為緊急閃避左後方內側車道之來車而衝入慢車道
    撞及被害人機車屬緊急避難云云，惟查護欄之設置固在保護行車之安全，惟其護
    欄之高低與否，核與被告之過失導致被害人被撞後衝出護欄而摔至橋下無關，被
    害人被撞衝出護欄摔至橋下純係被告之過失行為所致，要難指為護欄設置太低所
    生，被害人之死亡核與被告之過失行為自有相當因果關係存在，又緊急避難要係
    非因本身之行為所致而造成一定之結果者，方有適用，本件被告因違反上述道路
    交通安全規則，而未盡其應盡之注意義務所肇事，屬於被告行為因素所致，自無
    緊急避難之可言，被告在原審所選任辯護人所為上開辯解，均無可採。
四、另刑法上所稱業務者，係以事實上執行業務者為認定之標準，即指反覆同種類之
    行為為目的之社會性活動而言，換言之，係指個人基於其本身社會地位繼續反覆
    執行之事務，其主要部分之業務固不待論，即為完成主要業務所附隨之準備工作
    與輔助事務，均應包括在內（最高法院七十一年台上字第一五五０號判例參照）
    ，又從事業務之人，對於一定危險之認識能力，較一般人為強，因此法律（刑罰
    法律或民事法律均為同等之認知，並無軒輊）課以較高之注意義務，亦即其應避
    免發生一定危險之期待可能性通常均較常人為高，故其違反注意義務之可責性自
    亦較屬嚴重。按國內一般檳榔批發商，均係由批發商自行送貨至客戶營業處，以
    利客戶經營之便，參以被告於偵訊中供稱：「（檢察官訊以：你作何工作？）貨
    車司機，幫人家送檳榔到各處檳榔攤，發生車禍時也是。」（見八十八年度偵字
    第二三○五四號卷第二十頁反面）；而於原審調查時供稱：「（原審訊以：；職
    業？）開自用小客車送給檳榔攤。」等語（見原審八十九年二月九日訊問筆錄）
    。被告於審判中翻異前詞，改稱自己雖係檳榔批發商，但皆係由客戶自行至其家
    中取貨，縱令為真，本於其業務之附隨性本質，被告此次駕駛其所有之自用小客
    車為送檳榔之行為，於其為從事業務之性質亦無違背，因之，被告所辯，顯係飾
    卸推諉，並不足採，是以被告經營檳榔批發業務，並載貨至各處給客戶，所為係
    以反覆為同種類之行為為目的之社會活動，其為從事業務之人，要無疑義。
五、綜據上述，被告犯行洵堪認定，查被告乙○○是以駕車為其附隨業務，其係從事
    駕駛業務之人甚明。其為從事駕駛業務之人，其因業務上之過失致被害人死亡，
    核其所為，係犯刑法第二百七十六條第二項之業務過失致死罪。另檢察官起訴時
    ，由於被告尚未死亡，固認應依刑法第二百八十四條第二項後段處斷，惟於審判
    中，被害人陳小鳳於遭撞擊致陷入昏迷狀態（按：陳小鳳於送至臺北榮民總醫院
    救治時，該醫院於同日十八時許即發出患者病危通知書告知病勢轉重，有該醫院
    通知書一紙，附於八十八年度偵字第二三○五四號偵查卷第五頁），終告不治，
    基於起訴社會基本事實不變之前提，本院自應就起訴之犯罪事實，變更檢察官所
    引應適用之法條，即言之，應就起訴事實所擴張之部分為審理。矧本案並已由檢
    察官將被害人陳小鳳業經死亡之事實，移送併為審理，可資為證。又被告肇事後
    ，於未為有偵查犯罪職權之公務員或機關發覺其為犯嫌前，自行打電話報警並留
    在事故現場向到場處理之警員自承犯行，有道路交通事故調查報告表可稽（附於
    八十八年度偵字第二三○五四號卷第十頁），進而接受裁判，合乎自首之要件，
    依刑法第六十二條前段減輕其刑，原審對被告為科刑之判決，固非無見，惟查(一)
    原判決理由認定被告係高速行車，然事實欄並未記載違反限速之規定。(二)被告並
    非因欲超越被害人車未保持兩車併行之間隔距離至擦撞被害人車，而係因欲超越
    其他車輛而違規變換車道疏未注意內側車道之來車而急速向右閃避，超速失控駛
    出路面邊緣撞及在慢車道行駛之被害人機車，原判決認被告超越被害人車未保持
    兩車併行之間隔距離而後追撞被害人車，亦與事實不符。(三)被告於肇事後於偵審
    中均坦承其肇事責任，未曾狡辯，有偵審筆錄可按，雖原審辯護人為各項辯解，
    均無可採，惟此乃辯護人為被告利益而為之辯護，要難認係被告設詞狡辯卸責，
    又被告祇未就民事賠償部分與被害人家屬和解，以及被害人之母因痛失愛女，傷
    心過度致腦中風而蜘蛛網膜下腔出血不治死亡，然被告所犯之罪其法定最高本刑
    為五年有期徒刑，被告既因自首而獲減輕其刑，且本件被告係過失犯，並非故意
    犯，雖基於個人之經濟因素無法就民事賠償達成和解，惟並不影響於被害人家屬
    之法律上之損害賠償請求權，原審量處被告有期徒刑三年六月，尚嫌過重，被告
    上訴意旨指原判決量刑過重非無理由以及原判決尚有上述可議之處，自應由本院
    將原判決撤銷改判，爰審酌被告應負本件全部肇事責任，及被害人家屬所受剌激
    且迄未獲合理賠償等一切情狀，對被告量處有期徒刑貳年，已足資儆戒。
據上論斷，應依刑事訴訟法第三百六十九條第一項前段、第三百六十四條、第二百九
十九條第一項前段、第三百條，刑法第二百七十六條第二項、第六十二條前段，罰金
罰鍰提高標準條例第一條前段判決如主文。
本案經檢察官呂光華到庭執行職務。
中    華    民    國    八十九    年      十        月      三十一      日
                          臺灣高等法院刑事第二十五庭
                              審判長法  官  許  國  宏
                                    法  官  洪  光  燦
                                    法  官  袁  從  楨
右正本證明與原本無異。
如不服本判決應於收受送達後十日內向本院提出上訴書狀，其未敘述上訴之理由者並
得於提起上訴後十日內向本院補提理由書（均須按他造當事人之人數附繕本）。
                                    書記官  劉      瑗
中    華    民    國    八十九    年      十一      月        二        日
附錄：本案論罪科刑法條全文
刑法第二百七十六條第二項
從事業務之人，因業務上之過失犯前項之罪者，處五年以下有期徒刑或拘役，得併科
三千元以下罰金。


司法院資訊處製作；財團法人民間司法改革基金會備份。
